【裁判字號】    88,簡上,310
【裁判日期】    891013
【裁判案由】    清償債務
【裁判全文】
臺灣臺中地方法院民事判決  八十八年度簡上字第三一○號
    上  訴  人    達昌軟管工業股份有限公司
    法定代理人    乙○○○
    訴訟代理人    林開福律師
    複  代理人    劉惠娟律師
                  張仕賢律師
    被  上訴人    智慧財廣告企劃有限公司
                              .
    法定代理人    甲○○      .
    訴訟代理人    呂美紅      .
右當事人間請求清償債務事件，上訴人對於中華民國八十八年五月十日本院豐原簡易
庭八十八年度豐簡字第九八號第一審判決提起上訴，本院判決如左：
    主      文
原判決關於命上訴人給付超過新台幣壹拾陸萬捌仟伍佰捌拾捌元及自八十七年三月十
六日起至清償日止，按週年利率百分之五計算之利息部分，及該部分假執行之宣告，
暨該部分訴訟費用之裁判均廢棄。
右廢棄部分，被上訴人在第一審之本訴及其假執行之聲請均駁回。
其餘上訴駁回。
第一審廢棄部分訴訟費用由被上訴人負擔。第二審訴訟費用由上訴人負擔百分之九十
五，餘由被上訴人負擔。
    事      實
甲、上訴人方面：
  一、聲明：求為判決
   （一）原判決不利於上訴人部分廢棄。
   （二）右廢棄部分，被上訴人在第一審之訴及假執行之聲請均駁回。
   （三）被上訴人應給付上訴人新台幣（下同）四十萬元及自反訴狀繕本送達翌日
         起至清償日止，按年息百分之五計算之利息。
  二、陳述：
      １、兩造於八十六年七月十五日就被上訴人承攬上訴人「綠人牙膏」之平面及
          媒體廣告片設計製作，作業期限迄同年八月二十日止一事簽訂作業委託簽
          認單，其委託內容包括平面文宣印刷製作（海報、貼紙、布旗）、平面印
          刷設計、電視腳本設計及電視拍片二十秒製作等四項目，委託費用合計五
          十一萬七千元，經兩造議價結果為四十八萬元，上訴人並先行支付二十萬
          元作為定金。惟被上訴人除未於約定期限內完成、交付平面廣告外，其所
          交付之電視廣告部分，並未達於兩造訂約時，上訴人特就廣告內容所要求
          展現產品特色之企劃概念，上訴人基於維護自身權益計，特於八十七年五
          月二十九日以存證信函催告修補，然被上訴人竟拒絕修補。因本件工作物
          有其市場行銷之迫切性及必要性，故上訴人遂要求被上訴人應於約定期限
          內完成，否則遲延後之給付對上訴人即無利益。惟因可歸責於被上訴人之
          事由，致平面廣告部分未為給付，電視廣告部分則為給付遲延（嗣又改稱
          不完全給付），是則，即使事後被上訴人願將工作物修補完成，依債之本
          旨交付，因對上訴人毫無實益，故上訴人自得依民法第四百九十三條第一
          項、第四百九十四條、第五百零二條之規定解除契約，並以反訴狀繕本送
          達之日為解除契約意思表示到達之時，而依民法第二百五十九條第二款（
          按應係民法第二百四十九條第三款之誤載）之規定，請求被上訴人加倍返
          還其所受之訂金。
      ２、兩造對於上訴人所交付前開二十萬元定金之性質並未為特別約定，則依民
          法第二百四十八條規定，應屬證約定金，亦即該定金之交付應僅屬證明契
          約成立之證約定金而已。乃原審判決竟謂該定金係在於提供被上訴人製作
          前述媒體廣告所需之資金，顯然有所違誤。況簽發遠期支票支付契約定金
          ，為社會上所常見，本件上訴人交予被上訴人者雖為發票日期分別為八十
          六年七月十七日及同年九月三十日之二紙十萬元支票，然被上訴人收受該
          二紙支票時並未曾表示異議，且兩造間亦未有不受上述預定完成日期拘束
          之合意，故自不能以該遠期支票之交付即謂兩造間已有不受前開預定完成
          日期拘束之合意，至為明確。
      ３、又上訴人委託被上訴人設計及製作「綠人牙膏」平面及媒體廣告片設計製
          作，係為配合同時密集刊登電視及平面廣告、張貼及散發平面海報、貼紙
          及懸掛布旗等方式，強力造勢，以強化產品形象，促進市場銷售，故上開
          委託項目具有整體不可分割性。然被上訴人並未依約將平面印刷設計稿交
          付上訴人，此由被上訴人於原審八十八年三月八日言詞辯論期日當庭提出
          平面廣告欲交付上訴人至為明確，而因上訴人早已因被上訴人遲未依約交
          付媒體廣告，而另委請他人設計、刊登廣告，故被上訴人該遲延之給付，
          對上訴人已無實益，是上訴人於該言詞辯論期日當庭即明白拒絕被上訴人
          交付平面印刷設計稿。再者，上訴人委託被上訴人製作之平面文宣印刷項
          目，亦即四六版海報八千張、２×８尺布旗二百面、十全報紙一套、三全
          報紙一套、四之版八ｋ雜誌一套、五十ｋ貼紙四千張及橫八ｋ貼紙三千張
          ，被上訴人亦均未為給付，此由被上訴人之起訴事實故意隱匿本件委託契
          約之內容含有該平面印刷製作項目，且被上訴人亦自承其僅製作完成三項
          受託項目（按事實上亦未完成），及本件廣告媒體總承攬報酬應為議價後
          之四十八萬元，但被上訴人卻以未折讓前之各該平面印刷設計費九萬七千
          元、電視腳本設計費五萬元及電視拍片二十秒製作費二十五萬元之總合，
          謂本件承攬約定報酬為三十七萬九千元云云，以飾卸其遲未給付該平面文
          宣印刷廣告製品責任即可明瞭。是姑不論被上訴人已否完成平面印刷設計
          稿交付上訴人，縱為肯定，但因被上訴人迄仍未依約據以製作完成平面文
          宣印刷產品，上訴人自無從執行平面廣告，則兩造間所訂執行廣告前需支
          付訂金之付款條件自難謂已成就。
      ４、另被上訴人雖曾提出數則電視腳本予上訴人參考，然因該電視腳本內容並
          不符合「綠人牙膏」產品形象，且未能彰顯產品特色，故上訴人均未予採
          用，亦未予簽收。而原審卷所附上訴人代表人張崇藩所簽收者，係被上訴
          人自其完成之電視廣告片翻拍製作而成之廣告畫面內容及時間記錄，被上
          訴人要求上訴人於其上簽名始願交付該電視廣告片，即簽收該電視廣告片
          之意，乃原審竟認上訴人代理人張崇藩所簽收者係電視腳本，顯屬錯誤。
      ５、又被上訴人雖已將電視廣告片交付上訴人，然因該遲延給付之電視廣告片
          係一再重複景物畫面，毫無創意可言，且未能充分展現「綠人牙膏」產品
          特色之企劃概念，是上訴人乃要求被上訴人更改該廣告片內容，然被上訴
          人卻未為修改，且被上訴人受託製作拍攝之電視廣告片長應為二十秒，惟
          被上訴人交付予上訴人之電視廣告片片長竟僅十秒，顯與債務本旨不符，
          屬不完全給付，是本件自不能課上訴人需執行刊登該品質具有瑕疵、且與
          債務本旨不符之電視廣告片之義務，而認執行廣告之條件業已成就。因之
          ，被上訴人既未依約設計、製作平面文宣印刷產品交付予上訴人，亦未依
          約完成交付電視腳本，且所交付之電視廣告片內容品質不符，經通知亦未
          予改正，又未達契約約定二十秒鐘片長，則依約第二階段「執行廣告前」
          之工作（即完成全部承包項目）均未完成，自尚不得請求第二階段之款項
          ，遑論第三階段「執行廣告後」之部分。
  三、證據：提出作業委託簽認單、存證信函、電視腳本及電視廣告翻拍資料各一份
      （以上均為影本）為證；並聲請訊問證人張崇藩，及勘驗電視廣告錄影帶。
乙、被上訴人方面：
  一、聲明：駁回上訴。
  二、陳述：
      １、上訴人於八十六年七月十五日委託被上訴人製作「綠人牙膏」之平面及媒
          體廣告片之設計製作，其中平面印刷設計費九萬七千元，而有關電視廣告
          片部分，電視腳本設計費五萬元、電視拍片二十秒製作費二十五萬元，付
          款方式則約定拍片廣告前先付定金三成，執行廣告前付定金四成，執行廣
          告後付清尾款，然雙方並無作業期限須於同年八月二十日前完成之約定，
          只是預定於該日完成，並未就確定交付日期有所合意。被上訴人並已先後
          依約交付平面印刷設計稿及電視腳本，且依上訴人認可之電視腳本完成電
          視廣告片之拍製，交付上訴人收執。惟兩造簽約後，上訴人僅付平面印刷
          設計費九萬七千元、電視廣告片腳本設計費五萬元及部分電視拍片製作費
          五萬三千元，合計二十萬元，並於受領上開廣告影片後，迄今逾八個月，
          拒不補足執行廣告前應付七成款之差額即十萬七千元（３００﹐０００×
          ○﹒７－１０３﹐０００＝１０７﹐０００），甚且故不使用該廣告影片
          ，藉以作為拒付執行廣告後應付之三成尾款即九萬元之藉口，故依民法第
          一百零一條之規定，上訴人給付前開電視廣告尾款之條件已然成就。
      ２、被上訴人於八十六年底前早將平面文宣設計完妥交付上訴人，並於八十六
          年農曆年前，即已依照上訴人要求修改後之腳本所拍攝之電視廣告片拍製
          完成，並交付上訴人。然上訴人因慮及其代工生產案外人所有白人牙膏之
          商標、填充物與包裝，遭黑人牙膏之廠商指責涉有違反公平交易法之嫌，
          惟恐其所有「綠人牙膏」如予全面廣告，恐同受指控，受池魚之殃，故遲
          未上演被上訴人所交付之廣告片及使用平面設計之文宣，並告知被上訴人
          停止平面文宣之製作，此乃因上訴人認電視廣告可在鄉下地區之有限電視
          播放，較不易被發現而指控，反之，如係夾報等平面文宣，證據較為確鑿
          ，危險較高，遂指示被上訴人暫緩制作平面文宣。乃上訴人竟謂電視廣告
          片內容涉有仿冒花王公司相類產品之行銷廣告疑慮，此純屬其拒付款項之
          卸責之詞。
      ３、兩造就本件平面印刷廣告及電視廣告所簽委託契約，並未就該等廣告有整
          體不可分割給付之約定，此不僅由卷附「廣告媒體預算分析」及「平面印
          刷廣告宣傳分配表」所列付款方式截然有別可稽之外，且觀乎卷附相關書
          據並無如是之約定益臻灼然，是上訴人主張本件委託項目有整體不可分割
          性一節，依法自應負舉證之責。
      ４、又兩造於八十六年七月十五日所簽「作業委託簽認單」，其上雖載明預定
          完成日期為八十六年八月二十日，惟雙方並無屆期未完成，上訴人即得拒
          絕受領之約定，此由上訴人於簽約後始終未有催告之舉，甚至在上述期限
          屆至後，被上訴人仍於覆函中表示「．．．玆請貴公司完成合於本公司要
          求品質之成品後，定將餘款一併給付」等語可資佐證，故兩造並無遲延給
          付即無實益之約定。
  三、證據：提出平面印刷廣告宣傳分配表一紙、存證信函三份、中國農民銀行活期
      存款存摺、剪報、文宣參考資料及平面廣告各一份（以上均為影本）、「綠人
      牙膏」上市廣告提案稿及上市廣告企劃書各一冊、暨電視廣告錄影帶二捲為證
      ；並聲請訊問證人蔡文祥。
    理      由
一、本件被上訴人起訴主張：上訴人於八十六年七月十五日委託伊製作「綠人牙膏」
    之平面及媒體廣告片之設計製作，其中平面印刷設計費九萬七千元、電視腳本設
    計費五萬元、電視拍片二十秒製作費二十五萬元，並約定拍片廣告前先付定金三
    成，執行廣告前付定金四成，執行廣告後付清尾款。伊已依約先後於八十六年底
    及農曆年前交付平面印刷設計稿及電視腳本，並依上訴人認可之電視腳本，拍妥
    電視廣告片交予上訴人。惟上訴人迄今僅付平面印刷設計費九萬七千元、電視廣
    告片腳本設計費五萬元及部分電視拍片製作費五萬三千元，合計二十萬元，並於
    受領上開廣告影片後，拒不補足執行廣告前應付七成款之差額，甚且故不使用該
    廣告影片，藉以作為拒付執行廣告後應付三成尾款之藉口，故依民法第一百零一
    條之規定，上訴人給付尾款之條件已然成就，因求為命上訴人給付所餘報酬合計
    十九萬七千元，並加付法定遲延利息之判決。
二、上訴人則以兩造於八十六年七月十五日簽訂作業委託簽認單，由被上訴人承攬「
    綠人牙膏」之平面及媒體廣告片設計製作，包括平面文宣印刷製作（海報、貼紙
    、布旗）、平面印刷設計、電視腳本設計及電視拍片二十秒製作等四項目，作業
    期限迄同年八月二十日止，費用合計五十一萬七千元，議價結果為四十八萬元，
    伊並先行支付二十萬元作為定金。然被上訴人並未依約將平面印刷設計稿交付上
    訴人，嗣於原審八十八年三月八日言詞辯論期日，被上訴人雖欲當庭提出平面廣
    告交付上訴人，惟因伊委託被上訴人設計及製作上開廣告，具有市場行銷之迫切
    性及必要性，且係為配合同時密集刊登電視及平面廣告、張貼及散發平面海報、
    貼紙及懸掛布旗等方式，以強化產品形象及促進市場銷售，故該等委託項目具有
    整體不可分割性，且遲延後之給付對伊亦無實益，故為伊當場拒絕，且被上訴人
    亦未給付伊所委託製作之平面文宣印刷項目，亦即四六版海報八千張、２×８尺
    布旗二百面、十全報紙一套、三全報紙一套、四之版八ｋ雜誌一套、五十ｋ貼紙
    四千張及橫八ｋ貼紙三千張等產品，故伊自無從執行平面廣告，則兩造間所訂執
    行廣告前需支付訂金之付款條件自難謂已成就。而被上訴人雖曾提出數則電視腳
    本予上訴人參考，然因該電視腳本內容並不符合「綠人牙膏」產品形象，且未能
    彰顯產品特色，故伊並未採用，亦未予簽收。又被上訴人雖已將電視廣告片交付
    上訴人，然因該遲延給付之電視廣告片並未達於伊於訂約時就廣告內容所要求展
    現產品特色之企劃概念，僅係一再重複景物畫面，毫無創意可言，經伊於八十七
    年五月二十九日以存證信函催告修補更改廣告片內容，被上訴人竟拒絕修改，且
    該電視廣告片片長僅十秒，亦未達契約約定之二十秒片長，屬不完全給付，因此
    ，自不能課上訴人需執行刊登該品質具有瑕疵、且與債務本旨未符之電視廣告片
    之義務，而認執行廣告之條件業已成就。故被上訴人既未依約完成第二階段「執
    行廣告前」之工作（即完成全部承包項目），自尚不得請求第二階段之款項，遑
    論第三階段「執行廣告後」之部分等語，資為抗辯。上訴人並於原審提起反訴，
    主張本件因可歸責於被上訴人之事由，致平面廣告部分未為給付，電視廣告部分
    則為給付遲延（嗣又改稱不完全給付），故縱使被上訴人事後願依債之本旨交付
    本件工作物，因對伊毫無實益，伊自得依民法第四百九十三條第一項、第四百九
    十四條、第五百零二條之規定解除契約，而以反訴狀繕本送達之日為解除契約意
    思表示到達之時，並依民法第二百五十九條第二款（按應係民法第二百四十九條
    第三款之誤載）之規定，請求被上訴人加倍返還所受之上開定金，因而請求被上
    訴人應給付四十萬元及自反訴狀繕本送達翌日起至清償日止，按年息百分之五計
    算之利息之判決。
三、查本件上訴人委託被上訴人為「綠人牙膏」平面及媒體廣告片之設計製作，內容
    包括平面文宣印刷製作（海報、貼紙、布旗）、平面印刷設計、電視腳本設計及
    電視拍片二十秒製作等四項目，雙方並於八十六年七月十五日簽訂作業委託簽認
    單，委託費用合計五十一萬七千元，經議價結果為四十八萬元之事實，為兩造所
    不爭，並有作業委託簽認單及平面印刷廣告宣傳分配表各一份附原審卷可稽，堪
    信為真。又兩造所訂上開契約，既係以被上訴人完成綠人牙膏之平面及媒體廣告
    之設計製作為其內容，則論其性質，應屬承攬契約。而被上訴人雖主張本件工作
    之完成期限並未如上訴人所稱係約定於八十六年八月二十日，此由兩造並無屆期
    未完成，上訴人即得拒絕受領之約定，且上訴人於簽約後始終未有催告之舉即明
    云云。惟按解釋契約，固須探求當事人立約時之真意，不能拘泥於契約之文字，
    但契約文字業已表示當事人真意，無須別事探求者，即不得反捨契約文字而更為
    曲解，最高法院著有十七年上字第一一一八號判例可資參照。經查，觀之兩造所
    訂立上開作業委託簽認單，其上既明確記載「接稿日期七月十五日，預定完成日
    期八月二十日」等情，則兩造於締約當時顯已約定被上訴人完成本件工作之期限
    應在八十六年八月二十日，至債務人於遲延後始提出給付，債權人苟非基於民法
    第二百三十二條之規定，並非當然即得拒絕受領，是被上訴人遽以兩造間並無逾
    期完成即得拒絕受領之約定，即斷然否認本件承攬契約就完成工作之期限已有約
    定，尚屬無據。再者，本件給付既有確定期限，已如上述，則依民法第二百二十
    九條規定，被上訴人於訂約後是否曾催告上訴人為給付，與上訴人是否須自期限
    屆滿時起負遲延責任並無關係，更與本件承攬契約是否確已約定工作完成之期限
    渺不相涉，故被上訴人仍執此以為其前開主張之依據，亦屬無稽。
四、復查，被上訴人主張其早於八十六年底前即將平面文宣設計完妥交付上訴人，且
    於同年農曆年前即依據上訴人要求修改後之電視腳本所拍攝之電視廣告片製作完
    成，並交予上訴人之事實，業據其提出「綠人牙膏」上市廣告提案稿及上市廣告
    企劃書各一冊暨電視廣告錄影帶二捲為證。上訴人雖不否認被上訴人曾交付電視
    廣告片情事，惟否認被上訴人有完成並交付平面文宣設計稿及電視腳本等情事，
    並辯稱：被上訴人並未依約將平面印刷設計稿交予伊，此觀之被上訴人於原審八
    十八年三月八日言詞辯論期日當庭欲提出平面廣告交付伊收執甚明。又被上訴人
    雖曾提出數則電視腳本予伊參考，然因該腳本內容並不符合「綠人牙膏」產品形
    象，且未能彰顯產品特色，故伊並未予以採用簽收。再者，被上訴人所交付之電
    視廣告片僅一再重複景物畫面，毫無創意可言，並未達上訴人訂約時特就廣告內
    容所要求展現產品特色之企劃概念，雖經催告，被上訴人仍拒絕修補，且該電視
    廣告片片長僅十秒，此亦與契約約定之片長應為二十秒不符，屬不完全給付云云
    。惟查，證人蔡文祥已到場證稱：伊記得大約是在八十六年七月間，平面設計部
    分確實在上訴人公司經上訴人法代張崇藩簽收，又當初被上訴人與上訴人簽約後
    ，有關電視廣告部分係委託伊執行製作，伊拿電視腳本去上訴人公司找張崇藩，
    經張崇藩在該電視腳本上簽名認可後，才依據該腳本拍廣告片，並約於八十六年
    十月間，將電視廣告片交予上訴人等語明確，且被上訴人所設計之電視腳本亦經
    代理上訴人簽訂本件承攬契約之張崇藩親筆簽收無誤，此有上開「綠人牙膏」上
    市廣告企劃書在卷可按，是自堪信被上訴人主張其已交付平面印刷設計稿及電視
    腳本予上訴人等情，應屬真實。雖上訴人爭執證人蔡文祥係受被上訴人委任拍攝
    影片，對於本件有利害關係，證詞易有所偏頗，而難輕信云云。然查，證人蔡文
    祥縱受被上訴人委託拍攝廣告影片，而與被上訴人間存在承攬關係，惟此與兩造
    間所成立之承攬契約顯屬二不同之法律關係，兩造間縱對是否應給付本件承攬報
    酬有所紛爭，亦不會影響被上訴人與證人蔡文祥間之權利義務關係，準此，自難
    率認證人蔡文祥之證言會有所偏頗。而證人蔡文祥所證述平面印刷設計稿交付之
    時間與被上訴人代表人甲○○所稱交付時間大約於八十六年八、九月間雖有所出
    入，但可能係因時間久遠，記憶模糊，致無法詳述明確之月份，此尚為人情之常
    ，故本院斟酌上開情事，並參以上訴人於八十七年三月二十五日所寄發之台中郵
    局第一六一五號存證信函內亦曾提及被上訴人「．．所交付之設計稿及廣告片．
    ．．」等語，認證人蔡文祥之證詞應可採信。另證人張崇藩雖證稱：當初伊到
    受託拍攝電視廣告片之蔡文祥處看錄影帶內容，看完後蔡文祥即將該廣告內容印
    製成文件讓伊簽名，並非電視腳本，而是廣告片的內容，伊所以簽收是因蔡文祥
    讓伊看影片內容與簽署文件畫面內容相符，但不表示伊認可蔡文祥拍攝之電視廣
    告片云云。惟觀之卷附經張崇藩親筆簽收之文件，該文件共有二頁，其上最左一
    欄係圖片，次一欄標示故事大綱，其上並標示有「ＳＴＯＲＹ（故事）」字樣，
    再次一欄則係標示「ＡＵＤＩＯ（背景聲音）」有鳥鳴聲、溪水聲、蟲鳴聲及刷
    牙聲等，最右一欄則為時間（ＴＩＭＥ），標明各場次畫面會出現之時間長短，
    故依該內文件內容觀之，如該文件係直接由電視電告片翻拍，則其上又何須特別
    標示「ＳＴＯＲＹ（故事）」、「ＡＵＤＩＯ（背景聲音）」字樣？是證人張崇
    藩所言，即有可疑，其證詞尚難遽為採憑。至上訴人所辯被上訴人所交付之電視
    廣告片內容有瑕疵，未能展現產品特色之企劃概念，且片長僅十秒，未符合債之
    本旨云云，惟據卷附兩造所訂立之前開作業委託簽認單及平面印刷廣告宣傳分配
    表觀之，其上並未記載本件給付應具備如何之品質、內容、效用，亦未載明上訴
    人所指之產品特色企劃概念為何，且依本件承攬契約之性質，亦無任何客觀標準
    據以認定如何之給付始可謂已達契約之目的，故上訴人僅空言被上訴人給付之電
    視廣告片毫無創意，未能展現產品特色，不符債之本旨云云，而未能提出其他證
    據資料供本院參酌，況被上訴人亦陳稱其已依照上訴人之要求予以修改過，依此
    ，實難遽謂被上訴人給付之電視廣告片存有瑕疵。再者，經本院於八十九年三月
    三十一日準備程序期日會同兩造當庭勘驗被上訴人所提出之電視廣告片錄影帶結
    果，該影片之片長確約二十秒長，有該日筆錄附卷可稽，是上訴人指稱該電視廣
    告片之片長僅十秒，未達契約約定之二十秒長一節，即無可採。
五、嗣上訴人雖又辯稱被上訴人並未於約定期限內完成交付平面文宣印刷製作（海報
    、貼紙、布旗），而因本件工作物有其市場行銷之迫切性及必要性，故委託設計
    製作之項目具有整體不可分割性，且遲延後之給付對伊即無利益，本件既因可歸
    責於被上訴人之事由，致給付遲延及不完全給付，則伊自可依民法第四百九十三
    條第一項、第四百九十四條、第五百零二條之規定解除契約，並以反訴狀繕本送
    達之日為解除契約意思表示到達之時云云。然被上訴人就其並未完成交付平面文
    宣印刷製作予上訴人一事雖不爭執，惟否認兩造曾就本件承攬契約之給付有整體
    不可分割之約定，亦否認兩造有遲延給付即無實益之約定等情事，並主張：上訴
    人因慮及其代工生產白人牙膏之商標、填充物與包裝，遭黑人牙膏之廠商指責涉
    有違反公平交易法之嫌，惟恐其所有「綠人牙膏」如予全面廣告，恐同受指控，
    受池魚之殃，遂指示被上訴人暫緩停止平面文宣之製作等情。經查，債之給付所
    以不可分，或係因給付之標的，在性質上即不可分使然，或係因給付標的雖非性
    質上不可分，而依當事人之意思表示，以之為不可分，致使二者均可成立不可分
    之債。惟查，上訴人委託被上訴人設計製作「綠人牙膏」之平面及媒體廣告片，
    被上訴人依該承攬契約所應給付之標的包括平面文宣印刷製作（海報、貼紙、布
    旗）、平面印刷設計、電視腳本設計及電視拍片二十秒製作等四項目，已如前述
    ，而該等給付之標的顯然並無所謂性質上不可分之情形，再據兩造所訂上揭承攬
    契約之內容觀之，亦無任何情事足以認定上訴人於締約時有將該等給付定為不可
    分之意思表示，是上訴人率指本件承攬契約給付之標的具有整體不可分割性云云
    ，自難憑採。次查，就被上訴人尚未完成交付平面文宣印刷製作一事，兩造雖不
    爭執，惟姑不論所以如此究如被上訴人所稱係因上訴人指示其暫緩停止製作所造
    成，或如上訴人所辯係因可歸責於被上訴人之事由所導致，縱認上訴人抗辯之情
    節屬實，然因本件承攬契約給付之標的並無不可分情形，已如上述，故於如此情
    形，亦僅係上訴人是否依法請求該遲延部分之給付及因該部分遲延所生之損害賠
    償，如僅就該遲延部分無利益者，亦得拒絕該部分之給付，而請求代替該部分給
    付之損害賠償或依法就該部分解除契約之問題，尚不得執此即遽謂其他部分之給
    付對上訴人即無利益。況被上訴人就其他部分之給付雖有逾約定期限（即八十六
    年八月二十日）始完成交付情事，惟上訴人就該等遲延後之給付是否果真對其並
    無利益，並未舉證加以證明（最高法院二十二年上字第二四五○判例參照），復
    參酌上訴人於上開台中郵局第一六一五號存證信函內僅稱被上訴人之給付涉有仿
    冒花王產品之嫌，而要求被上訴人修改等情，是以，如該等遲延後之給付果真對
    上訴人毫無利益，則上訴人大可依民法第二百三十二條之規定拒絕被上訴人之給
    付，又何須函催被上訴人修補其所指之瑕疵，並提及如被上訴人完成合於上訴人
    要求品質之成品後，定將餘款給付？由此可見，該等遲延後之給付，對上訴人並
    非無利益，且依上開事證以觀，亦難認上訴人就本件承攬契約所定被上訴人應於
    八十六年八月二十日完成工作並為交付，有以本件工作須於特定期限完成或交付
    為契約要素之意思。因此，被上訴人所給付之平面文宣設計稿、電視腳本及電視
    廣告片既無上訴人所指有瑕疵未於催告期限內未修補情事（理由詳見開理由欄第
    四項所載），又無以被上訴人應於八十六年八月二十日給付該等工作物為本件承
    攬契約要素之情形，則上訴人援引民法第四百九十三條第一項、第四百九十四條
    、第五百零二條之規定，解除以該等給付為標的之此部分契約關係，尚屬無據。
    （附帶說明者為被上訴人就此部分給付雖有遲延情形，惟在承攬契約，定作人除
    有民法第四百九十四條、第五百零二條第二項、第五百零三條所定情形，或契約
    有特別訂定外，所以不許定作人依一般債務遲延法則解除契約，蓋因承攬人縱有
    履行遲延情事，亦多已耗費勞力、時間及費用，倘許定作人依一般債務遲延法則
    行使解除權，則對承攬人甚為不利，必釀成不公平現象。）
六、末查，依卷附委託作業簽認單及平面印刷廣告宣傳分配表背面之廣告媒體預算分
    析表觀之，兩造顯然就平面文宣印刷製作、電視腳本設計及電視拍片二十秒製作
    等項目之報酬，約定於拍片廣告前，先付三成定金，執行廣告前再付定金四成，
    執行廣告後付餘款，此亦為兩造所不爭，從而，被上訴人既已交付平面文宣印刷
    設計稿、電視腳本及電視廣告片予上訴人，且上訴人所為上開抗辯又均不可採，
    已如前述，則上訴人於收受該電視廣告片後，既未能主張及舉證證明其究有何其
    他理由可不執行該廣告影片，此種以不正當消極行為阻止履行條件之成就，依民
    法第一百零一條第一項之規定，應視為條件業已成就，是上訴人依約自應給付有
    關上開三項給付之報酬。而因當初兩造締約時，就委託被上訴人設計製作平面文
    宣印刷製作（海報、貼紙、布旗）、平面印刷設計、電視腳本設計及電視拍片二
    十秒製作等四項目之報酬合計五十一萬七千元，曾議價減為四十八萬元，惟未曾
    就何項給付標的之報酬各減少多少金額予以明確約定，是依公平合理原則考量，
    本院認在無法探求當事人訂約時真意之情況下，應依比例減少各項給付標的報酬
    之請求金額，對兩造始可謂為公平。則依此計算結果，被上訴人就其已給付部分
    所得請求之報酬，扣除上訴人已付之二十萬元定金，應為十六萬八千八百五十八
    元【計算方式：（97000＋50000＋250000）×480000／000000－000000＝168588
    ），元以下四捨五入】。再者，因被上訴人於八十七年三月十日始以台中英才郵
    局第一○四五號存證信函催告上訴人應於五日內給付上開款項，故上訴人應自八
    十七年三月十六日起始負遲延給付責任。從而，被上訴人依本件承攬契約，請求
    上訴人給付尚欠之承攬報酬十六萬八千八百五十八元及自八十七年三月十六日起
    至清償日止，按年息百分之五計算之遲延利息，為有理由，應予准許，逾此範圍
    之請求，即屬無據。
七、至上訴人雖於原審提起反訴，主張因可歸責於被上訴人之事由，致平面廣告部分
    未為給付，電視廣告部分則為給付遲延（嗣又改稱不完全給付），是依民法第二
    百五十九條第二款（按應係民法第二百四十九條第三款之誤載）之規定，其自可
    請求被上訴人加倍返還其所受之訂金，並加付法定遲延利息云云。惟按民法第二
    百四十九條第三款雖規定：契約因可歸責於受定金當事人之事由，致不能履行時
    ，該當事人應加倍返還其所受之定金，惟該條款所謂之「不能履行」，係指給付
    不能、因遲延給付致不能履行、及因不完全給付而致不能履行之謂，故於給付遲
    延並不適用之（最高法院二十八年滬上字第二三九號判例參照）。是則，被上訴
    人迄今雖尚未完成交付平面印刷製作予上訴人，而有給付遲延情事，惟被上訴人
    是否已因給付遲延而致履行不能，並未見上訴人就此部分有所主張及舉證，且上
    訴人亦迄未提出證據證明被上訴人究有何可歸責之事由，是上訴人所為請求，於
    法尚難謂有據。再者，被上訴人所完成交付予上訴人之電視廣告片部分，雖有逾
    約定期限始為給付情事，惟因該項給付尚無證據足資認定有瑕疵而屬不完全給付
    ，已如前述，是上訴人以被上訴人給付電視廣告片因有給付遲延或不完全給付情
    形為由，請求被上訴人加倍返還其所受之定金，揆之上開說明，亦於法未合。從
    而，上訴人於本於上開規定，於原審提起反訴，請求被上訴人給付四十萬元及自
    反訴狀繕本送達翌日起至清償日止，按年息百分之五計算之利息，為無理由，不
    應准許。
八、綜上所述，被上訴人本於承攬關係，請求上訴人給付十六萬八千五百八十八元及
    自八十七年三月十六日起至清償日止，按年息百分之五計算之利息，為有理由，
    應予准許，逾此範圍之請求，為無理由，應予駁回。而上訴人於原審提起反訴，
    主張依民法第二百四十九條第三款規定，請求被上訴人加倍返還其所受之定金四
    十萬元及自反訴狀繕本送達翌日起至清償日止，按年息百分之五計算之利息，則
    無理由，不應准許。又上開本訴應准許部分，原審依被上訴人聲請准供擔保宣告
    假執行，尚無不合，至被上訴人敗訴部分，其假執行之聲請即失所附麗，應予駁
    回。原審就超過前開應准許之本訴部分，為上訴人敗訴之判決，並為假執行之宣
    告，自有未洽。上訴意旨就此部分指摘原判決不當，求予廢棄改判，為有理由。
    至上開本訴應准許部分，原審判命上訴人給付，並為假執行之宣告，及上訴人之
    反訴請求部分，原判決為上訴人敗訴之判決，並駁回其假執行之聲請，經核均無
    違誤。上訴意旨就該等部分，指摘原判決不當，求予廢棄改判，為無理由，應駁
    回其上訴。
九、本件事證已臻明確，兩造其餘攻擊防禦方法及舉證，與本件判決結果均不生影響
    ，不另贅敘。
十、據上論結，本件上訴為一部有理由，一部無理由，依民事訴訟法第四百三十六條
    之一第三項、第四百五十條、第四百四十九條第一項、第七十九條但書，判決如
    主文。
中      華      民      國    八十九    年      十      月     十三    日
                            臺灣臺中地方法院民事第四庭
~B審判長法官  王  銘
~B法      官  周靜秀
~B法      官  吳美蒼
右為正本係照原本作成
不得上訴。
中      華      民      國    八十九    年      十      月    二十    日
~B法院書記官   王茵茵


司法院資訊處製作；財團法人民間司法改革基金會備份。
